---
title: "Anexo X: Intensidad de conflictos"
format:
  docx:
    reference-doc: Res CS 2_23 - Carátula de TF UNTREF.docx
execute:
  warning: false
  message: false
  error: false
  echo: false
  engine: r
---

```{r}
#| include: false

library(tidyverse)
library(readr)
library(lubridate)
library(survival)
library(survminer)


theme_set(theme_minimal())

# Función para asegurar 300 dpi en todas las figuras
knitr::opts_chunk$set(
  fig.dpi = 300,
  fig.width = 5,
  fig.height = 3
)

# Input ------------------------------------------------------------------
conf_durint_cow <- readRDS("data_gold/conf_durint_cow.rds")
conf_durint_sdq <- readRDS("data_gold/conf_durint_sdq.rds")
conf_durint_ucdp <- readRDS("data_gold/conf_durint_ucdp.rds")
```

# Análisis Exploratorio de Datos

## Distribución general de la intensidad

La intensidad se aproxima mediante:

- SDQ y COW: log_deaths (logaritmo de muertes totales del conflicto).
- UCDP: intensity_level (Minor ≥25 muertes/año vs War ≥1000 muertes/año).

```{r}
conf_durint_sdq |>
  filter(!is.na(log_deaths)) |>
  filter(log_deaths > 0) |>
  ggplot(aes(log_deaths)) +
  geom_histogram(bins = 50) + 
  theme_minimal() +
  labs(
    x = "Número de muertes en base 10 logarítmica",
    y = "Número de conflictos (SDQ)"
  )

conf_durint_cow |>
  filter(!is.na(log_deaths)) |>
  filter(log_deaths > 0) |>
  ggplot(aes(log_deaths)) +
  geom_histogram(bins = 50) +
  theme_minimal() +
  labs(
    x = "Número de muertes en base 10 logarítmica",
    y = "Número de conflictos (COW)"
  )

# hist(log(conf_durint_cow$log_deaths)) 

# hist(log(conf_durint_sdq$log_deaths))
```

La transformación logarítmica es necesaria y adecuada.

Los modelos lineales sobre log_deaths son una aproximación válida y coherente con la literatura.

En UCDP, la intensidad no se modela como una variable continua, sino como una clasificación:

- Minor (25–999 muertes/año)
- War (≥1000 muertes/año)

## Intensidad por fase del sistema internacional

```{r}
conf_durint_sdq |>
  filter(!is.na(phase)) |>
  ggplot(aes(phase, log_deaths)) +
  geom_boxplot() +
  theme_minimal() +
  labs(
    x = "Fases del sistema internacional",
    y = "Número de muertes por conflicto en base 10 logarítmica (SDQ)"
  ) +
    coord_flip()

conf_durint_cow |>
  filter(!is.na(phase)) |>
  filter(log_deaths > 0) |>
  filter(log_deaths < quantile(log_deaths, 0.95, na.rm = TRUE)) |>
  ggplot(aes(phase, log_deaths)) +
  geom_boxplot() +
  theme_minimal() +
  labs(
    x = "Fases del sistema internacional",
    y = "Número de muertes por conflicto en base 10 logarítmica (COW)"
  ) +
    coord_flip()

# Hay pocos muy altos outliers como para identificar diferencias.
```

```{r}
conf_durint_ucdp |>
  filter(!is.na(phase)) |>
  ggplot(aes(x = phase, fill = intensity_level)) +
  geom_bar(position = "fill") +
  scale_y_continuous(labels = scales::percent) +
  theme_minimal() +
  labs(
    # title = "Proporción de Minor vs War por fase",
    y = "Proporción",
    x = "Fase"
  )
```

## Intensidad y geografía (Rimland)

```{r}
conf_durint_cow |>
  filter(log_deaths < quantile(log_deaths, 0.99, na.rm = TRUE)) |>
  ggplot(aes(factor(rimland), log_deaths)) +
  geom_boxplot() +
  theme_minimal() +
  labs(
    x = "Rimland",
    y = "Número de muertes en base 10 logarítmica (COW)"
  )
# altos outliers
```

```{r}
conf_durint_ucdp |>
  ggplot(aes(x = rimland, fill = intensity_level)) +
  geom_bar(position = "fill") +
  scale_y_continuous(labels = scales::percent) +
  theme_minimal() +
  labs(
    # title = "Proporción de Minor vs War por Rimland/No Rimland",
    y = "Proporción",
    x = "Rimland"
  ) 
```

## Número de eventos e intensidad

```{r}
ggplot(conf_durint_cow, aes(n_events)) +
  geom_histogram(bins = 40) +
  theme_minimal() +
  labs(
    x = "Número de eventos por conflictos",
    y = "Número de conflictos (COW)"
  )


ggplot(conf_durint_ucdp, aes(n_events)) +
  geom_histogram(bins = 40) +
  theme_minimal() +
  labs(
    x = "Número de eventos por conflictos",
    y = "Número de conflictos (UCDP)"
  )

# Ver si n_events correlaciona con intensidad
conf_durint_cow |>
  filter(deaths < quantile(deaths, 0.99, na.rm = TRUE)) |>
  filter(n_events < quantile(n_events, 0.99, na.rm = TRUE)) |>
  ggplot(aes(n_events, deaths)) +
  geom_point(alpha = 0.3) +
  geom_smooth(method = "lm") +
  theme_minimal() +
  labs(
    x = "Número de eventos por conflictos",
    y = "Muertes por conflicto (COW)"
  )
```

## Intensidad y shocks históricos

```{r}
conf_durint_sdq |>
  select(log_deaths, shock_1914, shock_1939, shock_1945) |>
  pivot_longer(starts_with("shock_"), names_to = "shock", values_to = "valor") |>
  ggplot(aes(factor(valor), log_deaths)) +
  geom_boxplot() +
  facet_wrap(~ shock) +
  labs(x = "Pre (0) / Post (1)", y = "Log muertes - SDQ") +
  theme_minimal()
```

```{r}
conf_durint_cow |>
  select(log_deaths, shock_1914, shock_1939, shock_1945, shock_1991) |>
  pivot_longer(starts_with("shock_"), names_to = "shock", values_to = "valor") |>
  ggplot(aes(factor(valor), log_deaths)) +
  geom_boxplot() +
  facet_wrap(~ shock) +
  labs(x = "Pre (0) / Post (1)", y = "Log muertes - COW") +
  theme_minimal()
# No muy claro
```

```{r}
conf_durint_ucdp |>
  select(intensity_level, shock_1945, shock_1991, shock_2001) |>
  pivot_longer(starts_with("shock_"), names_to = "shock", values_to = "valor") |>
  ggplot(aes(x = factor(valor), fill = intensity_level)) +
  geom_bar(position = "fill") +
  scale_y_continuous(labels = scales::percent) +
  facet_wrap(~ shock) +
  labs(x = "Pre (0) / Post (1)", y = "Proporción - UCDP") +
  theme_minimal()
# Pareciera tener una mayor proporcion de War antes de 2001
```

# Revisión de supuestos 

```{r}
# La variable dependiente es log_deaths:
# - double
# Ambas deben ser:
# - positivas
# - sin ceros problemáticos (si hay ceros, se filtran)

# SDQ
sdq <- conf_durint_sdq |>
    mutate(phase = recode(phase,
    "unipolaridad_tardia_multipolaridad_emergente" = "unip_tard",
    "unipolaridad_temprana" = "unip_temp",
    "multipolaridad_clasica" = "multip_cl",
    "entreguerras" = "entreg",
    "ruptura_sistema" = "rupt_sist",
    "bipolaridad" = "bipolar"
  )) |>
  mutate(log_deaths = as.numeric(log_deaths)) |>
  filter(!is.na(log_deaths))

# COW
cow <- conf_durint_cow |>
    mutate(phase = recode(phase,
    "unipolaridad_tardia_multipolaridad_emergente" = "unip_tard",
    "unipolaridad_temprana" = "unip_temp",
    "multipolaridad_clasica" = "multip_cl",
    "entreguerras" = "entreg",
    "ruptura_sistema" = "rupt_sist",
    "bipolaridad" = "bipolar"
  )) |>
  mutate(log_deaths = as.numeric(log_deaths)) |>
  filter(!is.na(log_deaths))

# UCDP
ucdp <- conf_durint_ucdp |>
    mutate(phase = recode(phase,
    "unipolaridad_tardia_multipolaridad_emergente" = "unip_tard",
    "unipolaridad_temprana" = "unip_temp",
    "multipolaridad_clasica" = "multip_cl",
    "entreguerras" = "entreg",
    "ruptura_sistema" = "rupt_sist",
    "bipolaridad" = "bipolar"
  )) |>
  mutate(
    intensity_level = factor(
      intensity_level,
      levels = c("Minor", "War"),
      ordered = TRUE
    )
  )
```

## Supuestos para modelos lineales (SDQ y COW)

```{r}
m_lm_sdq <- lm(log_deaths ~ 1, data = sdq)
m_lm_cow <- lm(log_deaths ~ 1, data = cow)
```

### Normalidad de los residuos

Los QQ-plots y test de Shapiro-Wilk muestran desviaciones de la normalidad perfecta, esperables en datos con colas pesadas; la transformación logarítmica reduce la asimetría y los modelos lineales son robustos a estas desviaciones con tamaños muestrales grandes


```{r}
qqnorm(residuals(m_lm_sdq))
qqline(residuals(m_lm_sdq))
# Parece una regresion logistica, muchos puntos paralelos al eje X.
# Pero tambien varios (un tercio) siguiendo la diagonal
shapiro.test(residuals(m_lm_sdq)) # opcional
# H0: Los residuos son normales.
# Claramente no normal

qqnorm(residuals(m_lm_cow))
qqline(residuals(m_lm_cow))
# es lineal pero ligeramente pandeado (forma de U abierta) sobre la diagonal.
shapiro.test(residuals(m_lm_cow)) # opcional
# H0: Los residuos son normales.
# Claramente no normal
```

### Homocedasticidad

El test de Breusch-Pagan indica heterocedasticidad estadística en ambos datasets, pero sin patrones severos que comprometan la validez del modelo.

```{r}
# Ejemplo con phase
m_lm_phase_sdq <- lm(log_deaths ~ phase, data = sdq)
m_lm_phase_cow <- lm(log_deaths ~ phase, data = cow)

# Gráfico de residuos vs ajustados
plot(m_lm_phase_sdq, which = 1)
plot(m_lm_phase_cow, which = 1)

# Test de Breusch–Pagan
library(lmtest)
bptest(m_lm_phase_sdq)
bptest(m_lm_phase_cow)
```

### Influencia

Los casos influyentes corresponden a conflictos extremadamente letales reales; la estabilidad de los coeficientes se verifica con y sin su inclusión.

```{r}
# SDQ
cooks_sdq <- cooks.distance(m_lm_phase_sdq)
plot(cooks_sdq, main = "Cook's distance SDQ")
abline(h = 4 / length(cooks_sdq), col = "red", lty = 2)
which(cooks_sdq > 4 / length(cooks_sdq))

# COW
cooks_cow <- cooks.distance(m_lm_phase_cow)
plot(cooks_cow, main = "Cook's distance COW")
abline(h = 4 / length(cooks_cow), col = "red", lty = 2)
which(cooks_cow > 4 / length(cooks_cow))
```

### Multicolinealidad

Los VIF no superan 10 en ningún modelo; la correlación entre fase y shock_1945 en COW es esperable por razones históricas pero manejable.

```{r}
library(car)
# Ejemplo SDQ full (sin rimland)
m_lm_full_sdq <- lm(log_deaths ~ phase + shock_1945, data = sdq)
vif(m_lm_full_sdq)

# Ejemplo COW full
m_lm_full_cow <- lm(log_deaths ~ phase + rimland + shock_1945, data = cow)
vif(m_lm_full_cow)
```

## Supuestos para regresión logística (UCDP)

```{r}
m_ucdp_logit <- glm(
  intensity_level ~ phase + shock_1945 + shock_1991 + rimland,
  data = ucdp,
  family = binomial
)
```

### Linealidad del logit

No aplica: todos los predictores son categóricos.

### Independencia de observaciones

Cada fila representa un conflicto distinto; el supuesto se cumple.

### Multicolinealidad

Los VIF son extremadamente altos en el modelo full por la escasez de observaciones pre-1945 y post-1991; por esta razón no se estima un modelo full para UCDP.

```{r}
vif(m_ucdp_logit)
```

### Influencia

Los casos influyentes corresponden a conflictos reales de alta intensidad y no alteran los coeficientes ni la significancia.

```{r}
plot(cooks.distance(m_ucdp_logit))
```

# Modelos estadísticos

## SDQ

### Modelo base

```{r}
m_base_sdq <- lm(log_deaths ~ 1, data = sdq)
broom::tidy(m_base_sdq, conf.int = TRUE) |>
  select(term, estimate, p.value, conf.low, conf.high) |>
  knitr::kable(digits = 3)
# Como modelo, sin predictores.
```

### Modelo por fase

```{r}
m_phase_sdq <- lm(log_deaths ~ phase, data = sdq)
broom::tidy(m_phase_sdq, conf.int = TRUE) |>
  select(term, estimate, p.value, conf.low, conf.high) |>
  knitr::kable(digits = 3)
```

### Modelo shock 1945

```{r}
m_1945_sdq <- lm(log_deaths ~ shock_1945, data = sdq)
broom::tidy(m_1945_sdq, conf.int = TRUE) |>
  select(term, estimate, p.value, conf.low, conf.high) |>
  knitr::kable(digits = 3)
```

### Modelo full (fase + shock 1945)

```{r}
m_full_sdq <- lm(log_deaths ~ phase + shock_1945, data = sdq)
broom::tidy(m_full_sdq, conf.int = TRUE) |>
  select(term, estimate, p.value, conf.low, conf.high) |>
  knitr::kable(digits = 3)
```

### Comparación de modelos (AIC)

```{r}
AIC(m_base_sdq, m_phase_sdq, m_1945_sdq, m_full_sdq)
```

## COW

### Modelo base

```{r}
m_base_cow <- lm(log_deaths ~ 1, data = cow)
broom::tidy(m_base_cow, conf.int = TRUE) |>
  select(term, estimate, p.value, conf.low, conf.high) |>
  knitr::kable(digits = 3)
```

### Modelo por fase

```{r}
m_phase_cow <- lm(log_deaths ~ phase, data = cow)
broom::tidy(m_phase_cow, conf.int = TRUE) |>
  select(term, estimate, p.value, conf.low, conf.high) |>
  knitr::kable(digits = 3)
#  Multipolaridad clásica (≈ 1815–1914) Conflictos ~32% menos intensos que en bipolaridad.
# Ruptura del sistema (1914–1945) Conflictos ~3 veces más intensos.
#  Unipolaridad tardía tendencia a menor intensidad, pero no significativa
# ✔ R² = 0.044
# Muy bajo, pero esperable
```

### Modelo shock 1945

```{r}
m_1945_cow <- lm(log_deaths ~ shock_1945, data = cow)
broom::tidy(m_1945_cow, conf.int = TRUE) |>
  select(term, estimate, p.value, conf.low, conf.high) |>
  knitr::kable(digits = 3)
# No significativo (p = 0.11)
# Efecto pequeño y sin dirección clara
```

### Modelo Rimland

```{r}
m_rimland_cow <- lm(log_deaths ~ rimland, data = cow)
broom::tidy(m_rimland_cow, conf.int = TRUE) |>
  select(term, estimate, p.value, conf.low, conf.high) |>
  knitr::kable(digits = 3)
# Los conflictos en zonas rimland son ~40% más intensos
# ✔ R² = 0.009
# → efecto estadístico, pero no estructural.


```

### Modelo full (fase + rimland + shock 1945)

```{r}
m_full_cow <- lm(log_deaths ~ phase + rimland + shock_1945, data = cow)
broom::tidy(m_full_cow, conf.int = TRUE) |>
  select(term, estimate, p.value, conf.low, conf.high) |>
  knitr::kable(digits = 3)

# Ruptura del sistema sigue siendo el predictor dominante
# Los conflictos de 1914–1945 son ~14 veces más intensos
#  Rimland sigue siendo significativo ~34% más intensos
# Shock 1945 se vuelve significativo.
# Los conflictos posteriores a 1945 son 6 veces más intensos. Contraintuitivo.

# ✔ R² = 0.058
# Sigue siendo bajo, pero mejora respecto a modelos simples

```

### Comparación de modelos (AIC)

```{r}
AIC(m_base_cow, m_phase_cow, m_rimland_cow, m_1945_cow, m_full_cow)
```

## UCDP

### Modelo base

```{r}
m_base_ucdp <- glm(intensity_level ~ 1, data = ucdp, family = binomial)
broom::tidy(m_base_ucdp, conf.int = TRUE) |>
  select(term, estimate, p.value, conf.low, conf.high) |>
  mutate(OR = exp(estimate)) |>
  select(term, estimate, OR, p.value, conf.low, conf.high) |>
  knitr::kable(digits = 3)

# Interpretación:
# - Esto es el log‑odds de que un conflicto sea War.
# - Convertido a probabilidad

# En UCDP, solo ~19% de los conflictos son War (≥1000 muertes)
```

### Modelo por fase

```{r}
m_phase_ucdp <- glm(intensity_level ~ phase, data = ucdp, family = binomial)

broom::tidy(m_phase_ucdp, conf.int = TRUE) |>
  select(term, estimate, p.value, conf.low, conf.high) |>
  mutate(OR = exp(estimate)) |>
  select(term, estimate, OR, p.value, conf.low, conf.high) |>
  knitr::kable(digits = 3)

# - Ninguna fase es significativa al 5%
# - La única con una tendencia marginal es unipolaridad tardía / multipolaridad emergente (p ≈ 0.058), indicando menor probabilidad de War
# La deviance apenas baja de 292.99 → 288.17.
```

### Modelo Rimland

```{r}
m_rimland_ucdp <- glm(intensity_level ~ rimland, data = ucdp, family = binomial)

broom::tidy(m_rimland_ucdp, conf.int = TRUE) |>
  select(term, estimate, p.value, conf.low, conf.high) |>
  mutate(OR = exp(estimate)) |>
  select(term, estimate, OR, p.value, conf.low, conf.high) |>
  knitr::kable(digits = 3)

# Interpretación:
# - No significativo.
# - Rimland no predice si un conflicto es Minor o War
```

### Modelo shock 1945

```{r}
m_1945_ucdp <- glm(intensity_level ~ shock_1945, data = ucdp, family = binomial)

broom::tidy(m_1945_ucdp, conf.int = TRUE) |>
  select(term, estimate, p.value, conf.low, conf.high) |>
  mutate(OR = exp(estimate)) |>
  select(term, estimate, OR, p.value, conf.low, conf.high) |>
  knitr::kable(digits = 3)

# nterpretación:
# - No significativo.
# - No hay evidencia de un quiebre en intensidad en 1945
```

### Modelo shock 1991

```{r}
m_1991_ucdp <- glm(intensity_level ~ shock_1991, data = ucdp, family = binomial)

broom::tidy(m_1991_ucdp, conf.int = TRUE) |>
  select(term, estimate, p.value, conf.low, conf.high) |>
  mutate(OR = exp(estimate)) |>
  select(term, estimate, OR, p.value, conf.low, conf.high) |>
  knitr::kable(digits = 3)
# - único predictor significativo en UCDP
# Convertido a odds ratio:
# Después de 1991, la probabilidad de que un conflicto sea War cae ~58%
# ✔ AIC = 290.03
# Es el mejor modelo de todos.
```

### Comparación de modelos (AIC)

```{r}
AIC(m_base_ucdp, m_phase_ucdp, m_rimland_ucdp, m_1945_ucdp, m_1991_ucdp)
# Shock 1991 es el único predictor que mejora sustancialmente el modelo.
```
