---
title: "Anexo X: Duración de conflictos"
format:
  docx:
    reference-doc: Res CS 2_23 - Carátula de TF UNTREF.docx
execute:
  warning: false
  message: false
  error: false
  echo: false
  engine: r
---

```{r}
#| include: false

library(tidyverse)
library(readr)
library(lubridate)
library(survival)
library(survminer)
library(broom)
library(knitr)
library(patchwork)


theme_set(theme_minimal())

# Función para asegurar 300 dpi en todas las figuras
knitr::opts_chunk$set(
  fig.dpi = 800,
  fig.width = 7,
  fig.height = 3
)

# Input ------------------------------------------------------------------
conf_durint_cow <- readRDS("data_gold/conf_durint_cow.rds")
conf_durint_sdq <- readRDS("data_gold/conf_durint_sdq.rds")
conf_durint_ucdp <- readRDS("data_gold/conf_durint_ucdp.rds")

# Tabla de coeficientes para modelos de supervivencia --------------------
# survreg (AFT): TR = exp(beta) es el time ratio.
#   Exponencial: HR = exp(-beta)          (sigma = 1)
#   Weibull:     HR = exp(-beta / sigma)  (sigma = parámetro scale)
#   La fila Log(scale) no tiene HR; su TR = sigma.
# coxph (PH): el coeficiente ya es log(HR); HR = exp(beta). No existe TR.
tabla_surv <- function(modelo) {
  td <- broom::tidy(modelo, conf.int = TRUE)
  if (inherits(modelo, "coxph")) {
    td |>
      transmute(
        term, estimate,
        HR = exp(estimate),
        p.value,
        conf.low.HR  = exp(conf.low),
        conf.high.HR = exp(conf.high)
      ) |>
      knitr::kable(digits = 3)
  } else {
    sigma <- modelo$scale
    td |>
      transmute(
        term, estimate,
        TR = exp(estimate),
        HR = if_else(term == "Log(scale)", NA_real_, exp(-estimate / sigma)),
        p.value,
        conf.low.TR  = exp(conf.low),
        conf.high.TR = exp(conf.high)
      ) |>
      knitr::kable(digits = 3)
  }
}
```

# Análisis Exploratorio de Datos

## Distribución general de la duración

```{r}
#| fig.height: 7
p_sdq <- ggplot(conf_durint_sdq, aes(months)) +
  geom_histogram(bins = 50) +
  labs(x = "Meses", y = "Conflictos - SDQ") +
  theme_minimal()

p_cow <- ggplot(conf_durint_cow, aes(months)) +
  geom_histogram(bins = 50) +
  labs(x = "Meses", y = "Conflictos - COW") +
  theme_minimal()

p_ucdp <- ggplot(conf_durint_ucdp, aes(months)) +
  geom_histogram(bins = 50) +
  labs(x = "Meses", y = "Conflictos - UCDP") +
  theme_minimal()

p_sdq / p_cow / p_ucdp
```

## Duración por fase del sistema internacional

### SDQ
```{r}
conf_durint_sdq |>
  filter(!is.na(phase)) |>
  ggplot(aes(phase, months)) +
  geom_boxplot() +
  labs(x = "Fase", y = "Duración (meses) - SDQ") +
  theme_minimal() +
  coord_flip()
```

### COW
```{r}
conf_durint_cow |>
  filter(!is.na(phase)) |>
  ggplot(aes(phase, months)) +
  geom_boxplot() +
  labs(x = "Fase", y = "Duración (meses) - COW") +
  theme_minimal() +
  coord_flip()
```

### UCDP
```{r}
conf_durint_ucdp |>
  filter(!is.na(phase)) |>
  ggplot(aes(phase, months)) +
  geom_boxplot() +
  labs(x = "Fase", y = "Duración (meses) - UCDP") +
  theme_minimal() +
  coord_flip()
```

## Curvas de Kaplan–Meier por fase

### SDQ
```{r}
fit_sdq <- survfit(Surv(months) ~ phase, data = conf_durint_sdq)
ggsurvplot(fit_sdq)
```

### COW
```{r}
fit_cow <- survfit(Surv(months) ~ phase, data = conf_durint_cow)
ggsurvplot(fit_cow)
```

### UCDP
```{r}
fit_ucdp <- survfit(Surv(months) ~ phase, data = conf_durint_ucdp)
ggsurvplot(fit_ucdp)
```

## Rimland vs. no‑Rimland (COW y UCDP)

### COW
```{r}
ggplot(conf_durint_cow, aes(factor(rimland), months)) +
  geom_boxplot() +
  labs(
    x = "Rimland (1=Sí, 0=No)",
    y = "Duración (meses) - COW"
  ) +
  theme_minimal()
```

### UCDP
```{r}
ggplot(conf_durint_ucdp, aes(factor(rimland), months)) +
  geom_boxplot() +
  labs(
    x = "Rimland (1=Sí, 0=No)",
    y = "Duración (meses) - UCDP"
  ) +
  theme_minimal()
```

### COW
```{r}
coxph(Surv(months) ~ rimland, data = conf_durint_cow)
```

### UCDP
```{r}
coxph(Surv(months) ~ rimland, data = conf_durint_ucdp)
```

## Test formal de riesgos proporcionales (Cox.zph)

### SDQ
```{r}
coxph(Surv(months) ~ phase, data = conf_durint_sdq) |> cox.zph()
```

### COW
```{r}
coxph(Surv(months) ~ phase, data = conf_durint_cow) |> cox.zph()
```

### UCDP
```{r}
coxph(Surv(months) ~ phase, data = conf_durint_ucdp) |> cox.zph()
```

## Duración por shocks históricos

### SDQ
```{r}
conf_durint_sdq |>
  select(months, shock_1914, shock_1939, shock_1945) |>
  pivot_longer(starts_with("shock_"), names_to = "shock", values_to = "valor") |>
  ggplot(aes(factor(valor), months)) +
  geom_boxplot() +
  facet_wrap(~ shock) +
  labs(x = "Pre (0) / Post (1)", y = "Duración (meses) - SDQ") +
  theme_minimal()
```

### COW
```{r}
conf_durint_cow |>
  select(months, shock_1914, shock_1939, shock_1945, shock_1991) |>
  pivot_longer(starts_with("shock_"), names_to = "shock", values_to = "valor") |>
  ggplot(aes(factor(valor), months)) +
  geom_boxplot() +
  facet_wrap(~ shock) +
  labs(x = "Pre (0) / Post (1)", y = "Duración (meses) - COW") +
  theme_minimal()
```

### UCDP
```{r}
conf_durint_ucdp |>
  select(months, shock_1945, shock_1991, shock_2001) |>
  pivot_longer(starts_with("shock_"), names_to = "shock", values_to = "valor") |>
  ggplot(aes(factor(valor), months)) +
  geom_boxplot() +
  facet_wrap(~ shock) +
  labs(x = "Pre (0) / Post (1)", y = "Duración (meses) - UCDP") +
  theme_minimal()
```

# Revisión de supuestos para el modelo Exponencial

## Tiempos positivos

Los modelos de supervivencia paramétricos requieren tiempos estrictamente positivos. En duración, a diferencia del intervalo, no se presentaron valores iguales a cero en ninguno de los tres datasets, por lo que no fue necesaria ninguna corrección.

## Forma del hazard

En modelos Weibull estimados con survreg(), el parámetro scale (σ) se relaciona con el parámetro de forma estándar mediante k = 1/σ: σ < 1 (k > 1) indica hazard creciente — cuanto más tiempo dura el conflicto, más probable que termine — y σ > 1 (k < 1) indica hazard decreciente. Los tres datasets presentan σ > 1 (1,25 en SDQ; 1,30 en COW; 1,84 en UCDP), es decir, hazard de terminación decreciente: cuanto más se prolonga un conflicto, menor es la probabilidad instantánea de que termine. Este resultado, contrario a la expectativa inicial de hazard creciente, se interpreta en el cuerpo de la tesis (Sección 8.3.1). En las tablas que siguen, el HR de los modelos Weibull se calcula como exp(−β/σ); en los modelos Exponencial, con σ = 1, se reduce a exp(−β). En los modelos de Cox el coeficiente ya es log(HR) y no se reporta TR.

## Evidencia visual: curvas de Kaplan–Meier

Las curvas presentadas en el EDA muestran la probabilidad de que un conflicto continúe activo en función del tiempo transcurrido, desagregada por fase del sistema internacional. Curvas separadas entre fases sugieren efectos estructurales sobre la duración; cruces entre curvas indican posibles violaciones del supuesto de riesgos proporcionales del modelo de Cox, evaluado formalmente mediante cox.zph() en la sección de modelos.

# Modelos estadísticos

## SDQ

### Modelos base (sin covariables)

```{r}
## 1. Preparar datos ------------------------------------------------------
sdq <- conf_durint_sdq |>
  filter(!is.na(months)) |>
  mutate(
    phase = recode(
      phase,
      "unipolaridad_tardia_multipolaridad_emergente" = "unip_tard",
      "unipolaridad_temprana" = "unip_temp",
      "multipolaridad_clasica" = "multip_cl",
      "entreguerras" = "entreg",
      "ruptura_sistema" = "rupt_sist",
      "bipolaridad" = "bipolar"
    )
  ) |>
  mutate(
    phase = factor(phase),
    shock_1939 = factor(shock_1939),
    shock_1945 = factor(shock_1945)
  )


m_exp_base_sdq <- survreg(Surv(months) ~ 1, data = sdq, dist = "exponential")

tabla_surv(m_exp_base_sdq)
```

```{r}
m_wei_base_sdq <- survreg(Surv(months) ~ 1, data = sdq, dist = "weibull")

tabla_surv(m_wei_base_sdq)
# En Weibull, el intercepto NO es el log de la media, sino del tiempo característico (location parameter), que se interpreta como una mediana transformada.
```

En la especificación Weibull, el intercepto no representa el logaritmo 
de la media sino el parámetro de localización (tiempo característico), 
interpretable como una mediana transformada. 

Comparación de modelos base:

```{r}
AIC(m_exp_base_sdq, m_wei_base_sdq)
```

### Modelo A — Fases del sistema internacional

```{r}
# Exponencial
m_exp_phase_sdq <- survreg(
  Surv(months) ~ phase,
  data = sdq,
  dist = "exponential"
)
tabla_surv(m_exp_phase_sdq)
```

```{r}
# Weibull
m_wei_phase_sdq <- survreg(Surv(months) ~ phase, data = sdq, dist = "weibull")
tabla_surv(m_wei_phase_sdq)
```


```{r}
m_cox_phase_sdq <- coxph(
  Surv(months) ~ phase,
  data = sdq
)

tabla_surv(m_cox_phase_sdq)
```

### Modelo B — Shocks históricos (1939 y 1945)

```{r}
m_exp_39_sdq <- survreg(
  Surv(months) ~ shock_1939,
  data = sdq,
  dist = "exponential"
)
tabla_surv(m_exp_39_sdq)
```

```{r}
m_wei_39_sdq <- survreg(Surv(months) ~ shock_1939, data = sdq, dist = "weibull")
tabla_surv(m_wei_39_sdq)
```

```{r}
m_cox_39_sdq <- coxph(Surv(months) ~ shock_1939, data = sdq)

tabla_surv(m_cox_39_sdq)

cox.zph(m_cox_39_sdq)
```

```{r}
m_exp_45_sdq <- survreg(
  Surv(months) ~ shock_1945,
  data = sdq,
  dist = "exponential"
)
tabla_surv(m_exp_45_sdq)
```

```{r}
m_wei_45_sdq <- survreg(Surv(months) ~ shock_1945, data = sdq, dist = "weibull")
tabla_surv(m_wei_45_sdq)

```

```{r}
m_cox_45_sdq <- coxph(Surv(months) ~ shock_1945, data = sdq)
tabla_surv(m_cox_45_sdq)

cox.zph(m_cox_45_sdq)
```

### Modelo combinado — Fases + shocks históricos

```{r}
m_exp_full_sdq <- survreg(
  Surv(months) ~ phase + shock_1939 + shock_1945,
  data = sdq,
  dist = "exponential"
)

tabla_surv(m_exp_full_sdq)
```

```{r}
m_wei_full_sdq <- survreg(
  Surv(months) ~ phase + shock_1939 + shock_1945,
  data = sdq,
  dist = "weibull"
)

tabla_surv(m_wei_full_sdq)
```

```{r}
m_cox_full_sdq <- coxph(
  Surv(months) ~ phase + shock_1939 + shock_1945,
  data = sdq
)

tabla_surv(m_cox_full_sdq)

cox.zph(m_cox_full_sdq)
```

### Comparación de modelos (AIC)

```{r}
AIC(
  m_exp_base_sdq,
  m_wei_base_sdq,
  m_exp_phase_sdq,
  m_wei_phase_sdq,
  m_cox_phase_sdq,
  m_exp_39_sdq,
  m_wei_39_sdq,
  m_cox_39_sdq,
  m_exp_45_sdq,
  m_wei_45_sdq,
  m_cox_45_sdq,
  m_exp_full_sdq,
  m_wei_full_sdq,
  m_cox_full_sdq
)
```

> **Nota:** El efecto de shock_1945 en SDQ debe interpretarse con cautela. 
> La ventana post-1945 tiene apenas 4 años de observación (SDQ cubre hasta 1949), 
> por lo que el efecto puede estar capturando duraciones mecánicamente cortas 
> por censura del dataset, no un cambio sustantivo en la dinámica del conflicto.

## COW

```{r}
## 1. Preparar datos ------------------------------------------------------
cow <- conf_durint_cow |>
  filter(!is.na(months)) |>
  filter(months != 0) |>
  mutate(
    phase = recode(
      phase,
      "unipolaridad_tardia_multipolaridad_emergente" = "unip_tard",
      "unipolaridad_temprana" = "unip_temp",
      "multipolaridad_clasica" = "multip_cl",
      "entreguerras" = "entreg",
      "ruptura_sistema" = "rupt_sist",
      "bipolaridad" = "bipolar"
    )
  ) |>
  mutate(
    phase = factor(phase),
    rimland = factor(rimland),
    shock_1939 = factor(shock_1939),
    shock_1945 = factor(shock_1945)
  )
```

### Modelos base (sin covariables)

```{r}
m_exp_base_cow <- survreg(Surv(months) ~ 1, data = cow, dist = "exponential")
tabla_surv(m_exp_base_cow)
```

```{r}
m_wei_base_cow <- survreg(Surv(months) ~ 1, data = cow, dist = "weibull")
tabla_surv(m_wei_base_cow)
```

Comparación de AIC:

```{r}
AIC(m_exp_base_cow, m_wei_base_cow)
```

### Modelo A — Fases del sistema internacional

```{r}
# Exponencial
m_exp_phase_cow <- survreg(
  Surv(months) ~ phase,
  data = cow,
  dist = "exponential"
)
tabla_surv(m_exp_phase_cow)
```

```{r}
# Weibull
m_wei_phase_cow <- survreg(Surv(months) ~ phase, data = cow, dist = "weibull")
tabla_surv(m_wei_phase_cow)
```

```{r}
# Cox
m_cox_phase_cow <- coxph(Surv(months) ~ phase, data = cow)
tabla_surv(m_cox_phase_cow)
```

### Modelo B — Shocks históricos (1939 y 1945)

```{r}
# Shock 1939
m_exp_39_cow <- survreg(
  Surv(months) ~ shock_1939,
  data = cow,
  dist = "exponential"
)
tabla_surv(m_exp_39_cow)
# Antes de 1939, la duración media estimada de una guerra interestatal en COW es ~18 meses.
# Después de 1939, las guerras interestatales duran ~85% más que antes. ~33.5 meses
# Es significativo
```

```{r}
m_wei_39_cow <- survreg(Surv(months) ~ shock_1939, data = cow, dist = "weibull")
tabla_surv(m_wei_39_cow)
# Antes de 1939, la duración típica de una guerra interestatal en COW es ~16 meses.
# Después de 1939, las guerras interestatales duran ~82% más que antes ~29 meses
# Es significativo.
# El hazard es creciente: cuanto más dura una guerra, más probable es que termine
```

```{r}
m_cox_39_cow <- coxph(Surv(months) ~ shock_1939, data = cow)
tabla_surv(m_cox_39_cow)
# Después de 1939, el hazard es 36% menor que antes de 1939. Guerras más largas después de 1939.
# Es significativo.
# Incluso en el extremo más conservador, el hazard cae un 25%.
# En el extremo superior, cae un 45%
# Concordance = 0.54. El modelo predice un poco mejor que el azar, pero no mucho.
```

```{r}

cox.zph(m_cox_39_cow)
# No hay evidencia de violación del supuesto de riesgos proporcionales.
# El modelo Cox con shock_1939 en COW es válido

```

```{r}
# Shock 1945
m_exp_45_cow <- survreg(
  Surv(months) ~ shock_1945,
  data = cow,
  dist = "exponential"
)
tabla_surv(m_exp_45_cow)
# Antes de 1945, la duración media estimada de una guerra interestatal en COW es ~18 meses
# Después de 1945, las guerras interestatales duran ~88% más que antes. ~33.9 meses
# Es significativo
```

```{r}
m_wei_45_cow <- survreg(Surv(months) ~ shock_1945, data = cow, dist = "weibull")
tabla_surv(m_wei_45_cow)
# Antes de 1945, la duración típica de una guerra interestatal en COW es ~16 meses.
# Después de 1945, las guerras duran ~85% más que antes. ~29.5 meses
# Es significativo.
# El hazard es creciente: cuanto más dura una guerra, más probable es que termine
```

```{r}
m_cox_45_cow <- coxph(Surv(months) ~ shock_1945, data = cow)
tabla_surv(m_cox_45_cow)
# Después de 1945, el hazard es 36.7% menor que antes de 1945.
# Las guerras duran mucho más después de 1945.
# Es significativo.
# Incluso en el extremo más conservador, el hazard cae un 26%.
# En el extremo superior, cae un 46%
# Concordance = 0.547. El modelo predice un poco mejor que el azar, pero no mucho.
```

```{r}
cox.zph(m_cox_45_cow)
# No hay evidencia de violación del supuesto de riesgos proporcionales.
# El modelo Cox con shock_1945 en COW es válido.
```

### Modelo C — Rimland vs. no‑Rimland

```{r}
# Exponencial
m_exp_rim_cow <- survreg(
  Surv(months) ~ rimland,
  data = cow,
  dist = "exponential"
)
tabla_surv(m_exp_rim_cow)
# Las guerras interestatales fuera del rimland duran típicamente ~25 meses.
# Las guerras en el rimland duran solo un 7% menos que las guerras fuera del rimland.
# No es significativo.
```

```{r}
# Weibull
m_wei_rim_cow <- survreg(Surv(months) ~ rimland, data = cow, dist = "weibull")
tabla_surv(m_wei_rim_cow)
# Las guerras interestatales fuera del rimland duran típicamente ~21 meses.
# Las guerras en el rimland duran solo un 7.5% menos que las guerras fuera del rimland
# No es significativo
```

```{r}
# Cox
m_cox_rim_cow <- coxph(Surv(months) ~ rimland, data = conf_durint_cow)
tabla_surv(m_cox_rim_cow)
# Las guerras en el rimland tienen un hazard 5.3% mayor que las guerras fuera del rimland.
# No es significativo
# Concordance = 0.509
```

```{r}
cox.zph(m_cox_rim_cow)
# No hay evidencia de violación del supuesto de riesgos proporcionales.
# El modelo Cox con rimland en COW es válido.
```

### Modelo combinado — Fases + shocks históricos + Rimland

```{r}
m_exp_full_cow <- survreg(
  Surv(months) ~ phase + shock_1939 + shock_1945 + rimland,
  data = cow,
  dist = "exponential"
)
tabla_surv(m_exp_full_cow)
```

```{r}
m_wei_full_cow <- survreg(
  Surv(months) ~ phase + shock_1939 + shock_1945 + rimland,
  data = cow,
  dist = "weibull"
)

tabla_surv(m_wei_full_cow)
```

```{r}
m_cox_full_cow <- coxph(
  Surv(months) ~ phase + shock_1939 + shock_1945 + rimland,
  data = cow
)
tabla_surv(m_cox_full_cow)
cox.zph(m_cox_full_cow)
```

### Comparación de modelos (AIC)

```{r}
AIC(
  m_exp_base_cow,
  m_wei_base_cow,
  m_exp_phase_cow,
  m_wei_phase_cow,
  m_cox_phase_cow,
  m_exp_39_cow,
  m_wei_39_cow,
  m_cox_39_cow,
  m_exp_45_cow,
  m_wei_45_cow,
  m_cox_45_cow,
  m_exp_rim_cow,
  m_wei_rim_cow,
  m_cox_rim_cow,
  m_exp_full_cow,
  m_wei_full_cow,
  m_cox_full_cow
)
```

## UCDP

### Modelos base (sin covariables)

```{r}
ucdp <- conf_durint_ucdp |>
  filter(!is.na(months), months > 0) |>
  mutate(
    phase = recode(
      phase,
      "unipolaridad_tardia_multipolaridad_emergente" = "unip_tard",
      "unipolaridad_temprana" = "unip_temp",
      "multipolaridad_clasica" = "multip_cl",
      "entreguerras" = "entreg",
      "ruptura_sistema" = "rupt_sist",
      "bipolaridad" = "bipolar"
    )
  ) |>
  mutate(
    phase = factor(phase),
    rimland = factor(rimland),
    shock_1945 = factor(shock_1945),
    shock_1991 = factor(shock_1991)
  )


# Exponencial
m_exp_base_ucdp <- survreg(
  Surv(months) ~ 1,
  data = ucdp,
  dist = "exponential"
)
tabla_surv(m_exp_base_ucdp)
# La duración típica de un conflicto UCDP es de ~172 meses (~14.3 años)
```

```{r}
# Weibull
m_wei_base_ucdp <- survreg(
  Surv(months) ~ 1,
  data = ucdp,
  dist = "weibull"
)
tabla_surv(m_wei_base_ucdp)
# La duración típica de un conflicto UCDP es de ~110 meses (~9.2 años)
# El hazard es fuertemente creciente.
# Cuanto más dura un conflicto UCDP, más probable es que termine.
```

```{r}
AIC(m_exp_base_ucdp, m_wei_base_ucdp)
```

### Modelo A — Fases del sistema internacional

```{r}
# Exponencial
m_exp_phase_ucdp <- survreg(
  Surv(months) ~ phase,
  data = ucdp,
  dist = "exponential"
)
tabla_surv(m_exp_phase_ucdp)
# Durante la bipolaridad, la duración típica de un conflicto UCDP es ~219 meses (~18.2 años)
# En ruptura sistema los conflictos duran ~39% menos que en la bipolaridad, pero el efecto NO es significativo.
# En Unipolaridad temprana los conflictos duran ~64% menos que en la bipolaridad. Efecto muy fuerte y altamente significativo. - ~79 meses
# Unipolaridad tardía / multipolaridad emergente los conflictos duran ~79% menos que en la bipolaridad. Efecto masivo y extremadamente significativo. - ~46 meses
# Significancia global.
```

```{r}
# Weibull
m_wei_phase_ucdp <- survreg(Surv(months) ~ phase, data = ucdp, dist = "weibull")
tabla_surv(m_wei_phase_ucdp)

# Durante la bipolaridad, la duración típica de un conflicto UCDP es ~156 meses (~13 años).
# Ruptura del sistema Los conflictos duran ~39% menos que en la bipolaridad, pero el efecto NO es significativo.
# Unipolaridad temprana Los conflictos duran ~63% menos que en la bipolaridad. Efecto fuerte y significativo. - ~57 meses
# Unipolaridad tardía / multipolaridad emergente Los conflictos duran ~78% menos que en la bipolaridad. Efecto masivo y altamente significativo. - ~34 meses
# El hazard es crecientemente acelerado: cuanto más dura un conflicto UCDP, más probable es que termine.
# Significancia global.
```

```{r}
m_cox_phase_ucdp <- coxph(Surv(months) ~ phase, data = ucdp)
tabla_surv(m_cox_phase_ucdp)
# Ruptura del sistema los conflictos duran ~37% menos que en la bipolaridad, pero el efecto NO es significativo
# Unipolaridad temprana los conflictos duran ~53% menos que en la bipolaridad. Efecto fuerte y altamente significativo
# Unipolaridad tardía Los conflictos duran ~65% menos que en la bipolaridad. Efecto masivo y extremadamente significativo
# Significancia global.
# Concordance = 0.57. predice mejor que el azar y captura estructura temporal real.
```

En el modelo Cox por fases, la unipolaridad temprana reduce la duración 
un 53% respecto a la bipolaridad y la unipolaridad tardía un 65%, ambas 
altamente significativas. La ruptura del sistema muestra una reducción 
del 37% pero no significativa. El índice de concordancia (0,57) indica 
capacidad predictiva superior al azar.

```{r}
cox.zph(m_cox_phase_ucdp)
# Riesgos proporcionales (PH): el efecto de cada fase debe ser constante en el tiempo.
# El modelo Cox con fase para UCDP viola el supuesto de riesgos proporcionales.
```

El test de Schoenfeld indica violación del supuesto de riesgos proporcionales: el efecto de las fases no es constante en el tiempo. La especificación Weibull es preferible para UCDP.

### Modelo B — Shocks históricos (1945 y 1991)

```{r}
# Exponencial
m_exp_45_ucdp <- survreg(
  Surv(months) ~ shock_1945,
  data = ucdp,
  dist = "exponential"
)
tabla_surv(m_exp_45_ucdp)
# La media de duracion de conflicto pre shock es de 83 meses.
# Post shock 2.07 veces mas que la base ~172 meses.
# No significativo
```

El shock de 1945 no produce un efecto significativo bajo especificación  Exponencial. La duración media pre-shock es de 83 meses; el modelo estima una duración post-shock 2,07 veces mayor (~172 meses), pero el efecto no es estadísticamente distinguible del azar.

```{r}
# Weibull
m_wei_45_ucdp <- survreg(
  Surv(months) ~ shock_1945,
  data = ucdp,
  dist = "weibull"
)
tabla_surv(m_wei_45_ucdp)
# Hazard altamente creciente 84%
# Conflictos pre duran 81 meses.
# Post duran 37% mas. ~111 meses
# No significativo
# Global no significativo
```

La especificación Weibull confirma hazard creciente (84%). Los conflictos pre-1945 duran aproximadamente 81 meses; post-1945 el modelo estima un 37% más (~111 meses). El efecto no es significativo.

```{r}
# Cox
m_cox_45_ucdp <- coxph(Surv(months) ~ shock_1945, data = ucdp)
tabla_surv(m_cox_45_ucdp)

cox.zph(m_cox_45_ucdp)

```

En el modelo Cox, el hazard post-1945 es un 24% menor — conflictos levemente más largos — pero el efecto no es significativo. El test de Schoenfeld indica violación del supuesto de proporcionalidad.

```{r}
# Exponencial
m_exp_91_ucdp <- survreg(
  Surv(months) ~ shock_1991,
  data = ucdp,
  dist = "exponential"
)
tabla_surv(m_exp_91_ucdp)
# Hazard constante.
# Pre 1991, conflictos duran una media de 221 meses.
# Post 1991, conflictos duran un 70% menos. ~66 meses
# Es significativo el shock.
# Significancia global.
```

El shock de 1991 es significativo bajo especificación Exponencial. Los conflictos pre-1991 duran una media de 221 meses; post-1991 la duración cae un 70%, a aproximadamente 66 meses.

```{r}
# Weibull
m_wei_91_ucdp <- survreg(
  Surv(months) ~ shock_1991,
  data = ucdp,
  dist = "weibull"
)
tabla_surv(m_wei_91_ucdp)
# Hazard creciente 73%
# Pre 1991 156 meses. Post 70% menos ~47 meses
# Es significativo
```

La especificación Weibull confirma hazard creciente (73%) y efecto 
significativo: los conflictos pre-1991 duran aproximadamente 156 meses; 
post-1991 la duración cae un 70% (~47 meses).

```{r}
# Cox
m_cox_91_ucdp <- coxph(Surv(months) ~ shock_1991, data = ucdp)
tabla_surv(m_cox_91_ucdp)
# Post 1991, el hazard es 2.37 veces mayor, lo que significa que los conflictos duran muchísimo menos
# Es significativo
# Predice mejor q el azar. Concordance >0.5
```



```{r}
cox.zph(m_cox_91_ucdp)
# Viola supuesto de Hazard Proporcionales (cada etapa debe mantener el hazard constante).
# Weibull mejor modelo.
```

Post-1991 el hazard es 2,37 veces mayor — los conflictos terminan significativamente más rápido. El índice de concordancia supera 0,5. El test de Schoenfeld indica violación del supuesto de proporcionalidad; la especificación Weibull es preferible.

### Modelo C — Rimland vs. no‑Rimland

```{r}
# Exponencial
m_exp_rim_ucdp <- survreg(
  Surv(months) ~ rimland,
  data = ucdp,
  dist = "exponential"
)
tabla_surv(m_exp_rim_ucdp)
# Media fuera de Rimland 160 meses.
# Rimland 12% mas que fuera ~180 meses.
# No significativo

```

El Rimland no produce efecto significativo sobre la duración bajo especificación Exponencial. La duración media fuera del Rimland es de 160 meses; en el Rimland el modelo estima un 12% más (~180 meses).

```{r}
# Weibull
m_wei_rim_ucdp <- survreg(Surv(months) ~ rimland, data = ucdp, dist = "weibull")
tabla_surv(m_wei_rim_ucdp)
# Hazard: sigma = 1.84 -> k = 0.54, decreciente.
# Media fuera Rimland 101 meses. 17% mas en Rimland ~118 meses.
# No es significativo.
```

La especificación Weibull confirma hazard creciente (84%). El Rimland 
no es significativo: duración estimada fuera del Rimland 101 meses, 
en el Rimland 17% más (~118 meses).

```{r}
# Cox
m_cox_rim_ucdp <- coxph(Surv(months) ~ rimland, data = ucdp)
tabla_surv(m_cox_rim_ucdp)


cox.zph(m_cox_rim_ucdp)
# No viola supuestos.
# Constante en el tiempo. No viola supuestos
```

En el modelo Cox, los conflictos en el Rimland duran un 14% menos, pero el efecto no es significativo y el modelo apenas supera el azar. El test de Schoenfeld no detecta violación del supuesto de proporcionalidad.

### Modelo combinado — Fases + shocks históricos + Rimland

```{r}
m_exp_full_ucdp <- survreg(
  Surv(months) ~ phase + shock_1991 + shock_1945 + rimland,
  data = ucdp,
  dist = "exponential"
)
tabla_surv(m_exp_full_ucdp)
```

```{r}
m_wei_full_ucdp <- survreg(
  Surv(months) ~ phase + shock_1991 + shock_1945 + rimland,
  data = ucdp,
  dist = "weibull"
)
tabla_surv(m_wei_full_ucdp)
```

```{r}
m_cox_full_ucdp <- coxph(
  Surv(months) ~ phase + shock_1991 + shock_1945 + rimland,
  data = ucdp
)
tabla_surv(m_cox_full_ucdp)
cox.zph(m_cox_full_ucdp)
```

### Comparación de modelos (AIC)

```{r}
AIC(
  m_exp_base_ucdp,
  m_wei_base_ucdp,
  m_exp_phase_ucdp,
  m_wei_phase_ucdp,
  m_cox_phase_ucdp,
  m_exp_45_ucdp,
  m_wei_45_ucdp,
  m_cox_45_ucdp,
  m_exp_91_ucdp,
  m_wei_91_ucdp,
  m_cox_91_ucdp,
  m_exp_rim_ucdp,
  m_wei_rim_ucdp,
  m_cox_rim_ucdp,
  m_exp_full_ucdp,
  m_wei_full_ucdp,
  m_cox_full_ucdp
)
```
