---
title: "Anexo X: Intensidad de conflictos"
format:
  docx:
    reference-doc: Res CS 2_23 - Carátula de TF UNTREF.docx
execute:
  warning: false
  message: false
  error: false
  echo: false
  engine: r
---

```{r}
#| include: false


library(tidyverse)
library(readr)
library(lubridate)
library(survival)
library(survminer)
library(here)


theme_set(theme_minimal())

# Función para asegurar 300 dpi en todas las figuras
knitr::opts_chunk$set(
  fig.dpi = 300,
  fig.width = 5,
  fig.height = 2.5
)

# Input ------------------------------------------------------------------
conf_durint_cow  <- readRDS("data_gold/conf_durint_cow.rds")
conf_durint_sdq  <- readRDS("data_gold/conf_durint_sdq.rds")
conf_durint_ucdp <- readRDS("data_gold/conf_durint_ucdp.rds")
```

# Estadísticas descriptivas

*El análisis exploratorio completo está disponible en el repositorio público de esta investigación (Stumberger, 2026).*

### Intensidad media por fase (SDQ y COW: log muertes; UCDP: proporción War)

```{r}
bind_rows(
  conf_durint_sdq |>
    filter(!is.na(log_deaths), log_deaths > 0) |>
    group_by(phase) |>
    summarise(media = round(mean(log_deaths, na.rm = TRUE), 2)) |>
    mutate(dataset = "SDQ (log muertes)"),
  conf_durint_cow |>
    filter(!is.na(log_deaths), log_deaths > 0) |>
    group_by(phase) |>
    summarise(media = round(mean(log_deaths, na.rm = TRUE), 2)) |>
    mutate(dataset = "COW (log muertes)"),
  conf_durint_ucdp |>
    filter(!is.na(intensity_level)) |>
    group_by(phase) |>
    summarise(media = round(mean(intensity_level == "War", na.rm = TRUE), 2)) |>
    mutate(dataset = "UCDP (prop. War)")
) |>
  pivot_wider(names_from = dataset, values_from = media) |>
  knitr::kable(digits = 2)
```

### Intensidad media antes y después de shocks

```{r}
bind_rows(
  conf_durint_sdq |>
    filter(!is.na(log_deaths), log_deaths > 0) |>
    pivot_longer(cols = c(shock_1914, shock_1939, shock_1945),
                 names_to = "shock", values_to = "valor") |>
    group_by(shock, valor) |>
    summarise(media = round(mean(log_deaths, na.rm = TRUE), 2)) |>
    mutate(dataset = "SDQ"),
  conf_durint_cow |>
    filter(!is.na(log_deaths), log_deaths > 0) |>
    pivot_longer(cols = c(shock_1939, shock_1945, shock_1991),
                 names_to = "shock", values_to = "valor") |>
    group_by(shock, valor) |>
    summarise(media = round(mean(log_deaths, na.rm = TRUE), 2)) |>
    mutate(dataset = "COW"),
  conf_durint_ucdp |>
    filter(!is.na(intensity_level)) |>
    pivot_longer(cols = c(shock_1945, shock_1991, shock_2001),
                 names_to = "shock", values_to = "valor") |>
    group_by(shock, valor) |>
    summarise(media = round(mean(intensity_level == "War", na.rm = TRUE), 2)) |>
    mutate(dataset = "UCDP")
) |>
  mutate(valor = ifelse(as.numeric(as.character(valor)) == 0, "Pre", "Post")) |>
  pivot_wider(names_from = dataset, values_from = media) |>
  knitr::kable(digits = 2)
```

### Intensidad media por zona geográfica (Rimland)

```{r}
bind_rows(
  conf_durint_cow |>
    filter(!is.na(log_deaths), log_deaths > 0) |>
    group_by(rimland) |>
    summarise(media = round(mean(log_deaths, na.rm = TRUE), 2)) |>
    mutate(dataset = "COW (log muertes)"),
  conf_durint_ucdp |>
    filter(!is.na(intensity_level)) |>
    group_by(rimland) |>
    summarise(media = round(mean(intensity_level == "War", na.rm = TRUE), 2)) |>
    mutate(dataset = "UCDP (prop. War)")
) |>
  mutate(rimland = ifelse(rimland == 1, "Rimland", "No Rimland")) |>
  pivot_wider(names_from = dataset, values_from = media) |>
  knitr::kable(digits = 2)
```

# Revisión de supuestos 

```{r}
# La variable dependiente es log_deaths:
# - double
# Ambas deben ser:
# - positivas
# - sin ceros problemáticos (si hay ceros, se filtran)

# SDQ
sdq <- conf_durint_sdq |>
    mutate(phase = recode(phase,
    "unipolaridad_tardia_multipolaridad_emergente" = "unip_tard",
    "unipolaridad_temprana" = "unip_temp",
    "multipolaridad_clasica" = "multip_cl",
    "entreguerras" = "entreg",
    "ruptura_sistema" = "rupt_sist",
    "bipolaridad" = "bipolar"
  )) |>
  mutate(log_deaths = as.numeric(log_deaths)) |>
  filter(!is.na(log_deaths))

# COW
cow <- conf_durint_cow |>
    mutate(phase = recode(phase,
    "unipolaridad_tardia_multipolaridad_emergente" = "unip_tard",
    "unipolaridad_temprana" = "unip_temp",
    "multipolaridad_clasica" = "multip_cl",
    "entreguerras" = "entreg",
    "ruptura_sistema" = "rupt_sist",
    "bipolaridad" = "bipolar"
  )) |>
  mutate(log_deaths = as.numeric(log_deaths)) |>
  filter(!is.na(log_deaths))

# UCDP
ucdp <- conf_durint_ucdp |>
    mutate(phase = recode(phase,
    "unipolaridad_tardia_multipolaridad_emergente" = "unip_tard",
    "unipolaridad_temprana" = "unip_temp",
    "multipolaridad_clasica" = "multip_cl",
    "entreguerras" = "entreg",
    "ruptura_sistema" = "rupt_sist",
    "bipolaridad" = "bipolar"
  )) |>
  mutate(
    intensity_level = factor(
      intensity_level,
      levels = c("Minor", "War"),
      ordered = TRUE
    )
  )
```

## Supuestos para modelos lineales (SDQ y COW)

```{r}
m_lm_sdq <- lm(log_deaths ~ 1, data = sdq)
m_lm_cow <- lm(log_deaths ~ 1, data = cow)
```

### Normalidad de los residuos

Los QQ-plots y test de Shapiro-Wilk muestran desviaciones de la normalidad perfecta, esperables en datos con colas pesadas; la transformación logarítmica reduce la asimetría y los modelos lineales son robustos a estas desviaciones con tamaños muestrales grandes

```{r}
#| echo: false
#| fig.width: 6
#| fig.height: 3

par(mfrow = c(1, 2), mar = c(4, 4, 3, 1))

qqnorm(residuals(m_lm_sdq), main = "SDQ", 
       xlab = "Cuantiles teóricos", ylab = "Cuantiles muestrales")
qqline(residuals(m_lm_sdq))

qqnorm(residuals(m_lm_cow), main = "COW",
       xlab = "Cuantiles teóricos", ylab = "")
qqline(residuals(m_lm_cow))

par(mfrow = c(1, 1))
```

```{r}
#| echo: false
shapiro.test(residuals(m_lm_sdq))
shapiro.test(residuals(m_lm_cow))
```

### Homocedasticidad

El test de Breusch-Pagan indica heterocedasticidad estadística en ambos datasets, pero sin patrones severos que comprometan la validez del modelo.

```{r}
#| echo: false
#| fig.width: 6
#| fig.height: 3.5

m_lm_phase_sdq <- lm(log_deaths ~ phase, data = sdq)
m_lm_phase_cow <- lm(log_deaths ~ phase, data = cow)

par(mfrow = c(1, 2), mar = c(4, 4, 3, 1))

# Gráfico de residuos vs ajustados
plot(m_lm_phase_sdq, which = 1, main = "SDQ",
     caption = "", sub.caption = "")
plot(m_lm_phase_cow, which = 1, main = "COW",
     caption = "", sub.caption = "")

par(mfrow = c(1, 1))
```

```{r}
#| echo: false

# Test de Breusch–Pagan
library(lmtest)
bptest(m_lm_phase_sdq)
bptest(m_lm_phase_cow)
```

### Influencia

Los casos influyentes corresponden a conflictos extremadamente letales reales; la estabilidad de los coeficientes se verifica con y sin su inclusión.

```{r}
#| echo: false
#| fig.width: 6
#| fig.height: 5

cooks_sdq <- cooks.distance(m_lm_phase_sdq)
cooks_cow <- cooks.distance(m_lm_phase_cow)

par(mfrow = c(2, 1), mar = c(4, 5, 3, 1), oma = c(0, 0, 0, 0))

plot(cooks_sdq, main = "SDQ", xlab = "Índice", ylab = "Distancia de Cook")
abline(h = 4 / length(cooks_sdq), col = "red", lty = 2)

plot(cooks_cow, main = "COW", xlab = "Índice", ylab = "Distancia de Cook")
abline(h = 4 / length(cooks_cow), col = "red", lty = 2)

par(mfrow = c(1, 1))
```

```{r}
#| echo: false
cat("SDQ — observaciones influyentes:\n")
print(which(cooks_sdq > 4 / length(cooks_sdq)))
cat("\nCOW — observaciones influyentes:\n")
print(which(cooks_cow > 4 / length(cooks_cow)))
```

### Multicolinealidad

Los VIF no superan 10 en ningún modelo; la correlación entre fase y shock_1945 en COW es esperable por razones históricas pero manejable.

**SDQ**
```{r}
library(car)
m_lm_full_sdq <- lm(log_deaths ~ phase + shock_1945, data = sdq)
vif(m_lm_full_sdq)
```

**COW**
```{r}
m_lm_full_cow <- lm(log_deaths ~ phase + rimland + shock_1945, data = cow)
vif(m_lm_full_cow)
```

## Supuestos para regresión logística (UCDP)

```{r}
m_ucdp_logit <- glm(
  intensity_level ~ phase + shock_1945 + shock_1991 + rimland,
  data = ucdp,
  family = binomial
)
```

### Linealidad del logit

No aplica: todos los predictores son categóricos.

### Independencia de observaciones

Cada fila representa un conflicto distinto; el supuesto se cumple.

### Multicolinealidad

Los VIF son extremadamente altos en el modelo full por la escasez de observaciones pre-1945 y post-1991; por esta razón no se estima un modelo full para UCDP.

```{r}
vif(m_ucdp_logit)
```

### Influencia

Los casos influyentes corresponden a conflictos reales de alta intensidad y no alteran los coeficientes ni la significancia.

```{r}
#| echo: false
#| fig.width: 5
#| fig.height: 3.5

cooks_ucdp <- cooks.distance(m_ucdp_logit)

plot(cooks_ucdp,
     main = "UCDP",
     xlab = "Índice",
     ylab = "Distancia de Cook")
abline(h = 4 / length(cooks_ucdp), col = "red", lty = 2)
```

# Modelos estadísticos

## SDQ

*Variable dependiente: log_deaths (logaritmo de muertes totales del 
conflicto). Modelo lineal sobre escala logarítmica. 
Datos: `conf_durint_sdq`.*

### Modelo base

```{r}
m_base_sdq <- lm(log_deaths ~ 1, data = sdq)
broom::tidy(m_base_sdq, conf.int = TRUE) |>
  select(term, estimate, p.value, conf.low, conf.high) |>
  knitr::kable(digits = 3)
```

### Modelo por fase

```{r}
m_phase_sdq <- lm(log_deaths ~ phase, data = sdq)
broom::tidy(m_phase_sdq, conf.int = TRUE) |>
  select(term, estimate, p.value, conf.low, conf.high) |>
  knitr::kable(digits = 3)
```

### Modelo shock 1945

```{r}
m_1945_sdq <- lm(log_deaths ~ shock_1945, data = sdq)
broom::tidy(m_1945_sdq, conf.int = TRUE) |>
  select(term, estimate, p.value, conf.low, conf.high) |>
  knitr::kable(digits = 3)
```

### Modelo full (fase + shock 1945)

```{r}
m_full_sdq <- lm(log_deaths ~ phase + shock_1945, data = sdq)
broom::tidy(m_full_sdq, conf.int = TRUE) |>
  select(term, estimate, p.value, conf.low, conf.high) |>
  knitr::kable(digits = 3)
```

### Comparación de modelos (AIC)

```{r}
AIC(m_base_sdq, m_phase_sdq, m_1945_sdq, m_full_sdq)
```

## COW

*Variable dependiente: log_deaths (logaritmo de muertes totales del 
conflicto). Modelo lineal sobre escala logarítmica. 
Datos: `conf_durint_cow`.*

### Modelo base

```{r}
m_base_cow <- lm(log_deaths ~ 1, data = cow)
broom::tidy(m_base_cow, conf.int = TRUE) |>
  select(term, estimate, p.value, conf.low, conf.high) |>
  knitr::kable(digits = 3)
```

### Modelo por fase

```{r}
m_phase_cow <- lm(log_deaths ~ phase, data = cow)
broom::tidy(m_phase_cow, conf.int = TRUE) |>
  select(term, estimate, p.value, conf.low, conf.high) |>
  knitr::kable(digits = 3)
```

La multipolaridad clásica muestra conflictos ~32% menos intensos que 
la bipolaridad; la ruptura del sistema ~3 veces más intensos. La 
unipolaridad tardía muestra tendencia a menor intensidad pero no 
significativa. R² = 0,044, bajo pero esperable para datos de conflicto.

### Modelo shock 1945

```{r}
m_1945_cow <- lm(log_deaths ~ shock_1945, data = cow)
broom::tidy(m_1945_cow, conf.int = TRUE) |>
  select(term, estimate, p.value, conf.low, conf.high) |>
  knitr::kable(digits = 3)

```

El shock de 1945 no produce efecto significativo sobre la intensidad 
en COW (p = 0,11).

### Modelo Rimland

```{r}
m_rimland_cow <- lm(log_deaths ~ rimland, data = cow)
broom::tidy(m_rimland_cow, conf.int = TRUE) |>
  select(term, estimate, p.value, conf.low, conf.high) |>
  knitr::kable(digits = 3)

```

Los conflictos en zonas Rimland son aproximadamente un 40% más intensos 
(significativo), aunque el R² = 0,009 indica que el efecto es 
estadístico pero no estructural.

### Modelo full (fase + rimland + shock 1945)

```{r}
m_full_cow <- lm(log_deaths ~ phase + rimland + shock_1945, data = cow)
broom::tidy(m_full_cow, conf.int = TRUE) |>
  select(term, estimate, p.value, conf.low, conf.high) |>
  knitr::kable(digits = 3)

```

En el modelo full, la ruptura del sistema es el predictor dominante 
(~14 veces más intensos). El Rimland retiene significancia (~34% más 
intensos). El shock de 1945 se vuelve significativo con dirección 
contraintuitiva: los conflictos post-1945 son ~6 veces más intensos, 
reflejando guerras de gran escala en la segunda mitad del siglo XX. 
R² = 0,058, mejora respecto a modelos simples.

### Comparación de modelos (AIC)

```{r}
AIC(m_base_cow, m_phase_cow, m_rimland_cow, m_1945_cow, m_full_cow)
```

## UCDP

*Variable dependiente: intensity_level (Minor / War). Regresión 
logística binaria. Datos: `conf_durint_ucdp`.*

### Modelo base

```{r}
m_base_ucdp <- glm(intensity_level ~ 1, data = ucdp, family = binomial)
broom::tidy(m_base_ucdp, conf.int = TRUE) |>
  select(term, estimate, p.value, conf.low, conf.high) |>
  mutate(OR = exp(estimate)) |>
  select(term, estimate, OR, p.value, conf.low, conf.high) |>
  knitr::kable(digits = 3)

# Interpretación:
# - Esto es el log‑odds de que un conflicto sea War.
# - Convertido a probabilidad

# En UCDP, solo ~19% de los conflictos son War (≥1000 muertes)
```

El intercepto representa el log-odds de que un conflicto sea War. 
Convertido a probabilidad, solo el 19% de los conflictos UCDP alcanzan 
nivel War (≥1.000 muertes anuales).

### Modelo por fase

```{r}
m_phase_ucdp <- glm(intensity_level ~ phase, data = ucdp, family = binomial)

broom::tidy(m_phase_ucdp, conf.int = TRUE) |>
  select(term, estimate, p.value, conf.low, conf.high) |>
  mutate(OR = exp(estimate)) |>
  select(term, estimate, OR, p.value, conf.low, conf.high) |>
  knitr::kable(digits = 3)

# - Ninguna fase es significativa al 5%
# - La única con una tendencia marginal es unipolaridad tardía / multipolaridad emergente (p ≈ 0.058), indicando menor probabilidad de War
# La deviance apenas baja de 292.99 → 288.17.
```

Ninguna fase es significativa al 5%. La unipolaridad tardía muestra 
tendencia marginal (p ≈ 0,058) hacia menor probabilidad de War. La 
devianza baja mínimamente: 292,99 → 288,17.

### Modelo Rimland

```{r}
m_rimland_ucdp <- glm(intensity_level ~ rimland, data = ucdp, family = binomial)

broom::tidy(m_rimland_ucdp, conf.int = TRUE) |>
  select(term, estimate, p.value, conf.low, conf.high) |>
  mutate(OR = exp(estimate)) |>
  select(term, estimate, OR, p.value, conf.low, conf.high) |>
  knitr::kable(digits = 3)

# Interpretación:
# - No significativo.
# - Rimland no predice si un conflicto es Minor o War
```

El Rimland no predice significativamente la probabilidad de que un 
conflicto sea War en UCDP.

### Modelo shock 1945

```{r}
m_1945_ucdp <- glm(intensity_level ~ shock_1945, data = ucdp, family = binomial)

broom::tidy(m_1945_ucdp, conf.int = TRUE) |>
  select(term, estimate, p.value, conf.low, conf.high) |>
  mutate(OR = exp(estimate)) |>
  select(term, estimate, OR, p.value, conf.low, conf.high) |>
  knitr::kable(digits = 3)
```

No hay evidencia de un quiebre en la intensidad de los conflictos UCDP 
tras 1945.

### Modelo shock 1991

```{r}
m_1991_ucdp <- glm(intensity_level ~ shock_1991, data = ucdp, family = binomial)

broom::tidy(m_1991_ucdp, conf.int = TRUE) |>
  select(term, estimate, p.value, conf.low, conf.high) |>
  mutate(OR = exp(estimate)) |>
  select(term, estimate, OR, p.value, conf.low, conf.high) |>
  knitr::kable(digits = 3)
# - único predictor significativo en UCDP
# Convertido a odds ratio:
# Después de 1991, la probabilidad de que un conflicto sea War cae ~58%
# ✔ AIC = 290.03
# Es el mejor modelo de todos.
```

El shock de 1991 es el único predictor significativo en UCDP. Después 
de 1991 la probabilidad de que un conflicto alcance nivel War cae 
aproximadamente un 58%. Es el modelo con mejor AIC (290,03).

### Comparación de modelos (AIC)

```{r}
AIC(m_base_ucdp, m_phase_ucdp, m_rimland_ucdp, m_1945_ucdp, m_1991_ucdp)

```
